臺灣臺北地方法院刑事判決
111年度簡字第1157號
聲  請  人  臺灣臺北地方檢察署檢察官
被      告  薛家欣




上列被告因傷害等案件，經檢察官聲請以簡易判決處刑（111年
度調偵緝字第69號），本院判決如下：
    主  文
乙○○共同犯意圖供行使之用而攜帶兇器，在公共場所聚集三人以
上施強暴首謀罪，處有期徒刑陸月，如易科罰金，以新臺幣壹仟
元折算壹日。
    犯罪事實及理由
一、乙○○因認其與甲○○前有糾紛，遂與年籍不詳綽號「小佛」之
    人為首計謀，於民國109年11月18日21時30分許起，由「小
    佛」糾集年籍不詳之人7人（均無證據證明為未滿18歲之人
    ），共同基於傷害、意圖供行使之用而攜帶兇器在公共場所
    聚集三人以上施強暴之首謀（乙○○、「小佛」部分）或下手
    實施（年籍不詳之人等7人部分）之犯意聯絡，先在桃園市
    龍潭區大昌路2段、五福街口集結，由乙○○駕駛向不知情之
    楊憲奎借用之車號000-0000號自用小客車、「小佛」駕駛乙
    ○○使用之車號0000-00號自用小客車，搭載前開年籍不詳之
    人7人，於翌（19）日凌晨0時45分許，至甲○○所在之新北市
    ○○區○○路0段000巷0號「高鮮屋社區」，並在屬公共場所之
    「高鮮屋社區」前人行道、社區廣場，徒手或持客觀上對人
    之生命、身體構成威脅，足供兇器使用之棍棒、刀等朝甲○○
    追逐攻擊，致甲○○受有頭部挫傷合併噁心嘔吐及頭暈症狀、
    腹壁挫傷、胸部挫傷、背部挫傷、四肢多處挫傷、左側肘部
    擦傷等傷害，迄周邊住戶呼喊報警後，始行散去，危害於公
    眾安寧、社會安全，使公眾或不特定之他人產生危害、恐懼
    不安之感受。案經甲○○訴由新北市政府警察局新店分局報告
    臺灣臺北地方檢察署檢察官偵查後，聲請以簡易判決處刑。
二、上開犯罪事實，業據被告乙○○於警詢、偵查、本院訊問中坦
    承不諱（偵字卷第9至14頁、調偵緝字第29頁、本院卷第31
    至34頁），核與證人即告訴人甲○○於警詢、偵查中（偵字卷
    第21至23、177至179頁）、證人楊憲奎於警詢、偵查中（偵
    字卷第15至19、165至167、207至208頁、調偵字卷第31至32
    頁）、證人即車號000-0000號、2900-YH號自用小客車車主
    楊沐樺、劉筱玟於警詢中（偵字卷第25至31頁）、目擊證人
    陳芮慈於警詢中（偵字卷第39至40頁）之證述相符，並有天
    主教耕莘醫療財團法人耕莘醫院診斷證明書、路口、高鮮屋
    社區監視器影像翻拍照片、現場蒐證照片、車輛詳細資料報
    表、電話雙向通聯紀錄可佐（偵字卷第41至73、79至81、85
    、95頁），足徵被告之任意性自白確與事實相符，堪予採信
    。本案事證已臻明確，被告犯行堪以認定，應予依法論科。
三、論罪科刑：
  ㈠刑法第150條聚眾施強暴脅迫罪，原規定之構成要件「公然聚
    眾」部分，於109年1月15日修正為「在公共場所或公眾得出
    入之場所聚集三人以上」，係以「在公共場所或公眾得出入
    之場所」有「聚集」之行為為構成要件，亦即行為人不論其
    在何處、以何種聯絡方式（包括透過社群通訊軟體：如LINE
    、微信、網路直播等）聚集，其係在遠端或當場為之，均為
    本條之聚集行為，且包括自動與被動聚集之情形，亦不論是
    否係事前約定或臨時起意者均屬之。又本罪既屬妨害秩序之
    一種犯罪，則聚眾實施強暴脅迫之人，主觀上自須具有妨害
    秩序之故意，亦即應具有實施強暴脅迫而為騷亂之共同意思
    ，始與該條罪質相符，且其等騷亂共同意思之形成，不論以
    明示通謀或相互間默示之合致，亦不論是否係事前糾集約定
    ，或因偶發事件臨時起意，其後仗勢該群眾結合之共同力，
    利用該已聚集或持續聚集之群眾型態，均可認有聚眾騷亂之
    犯意存在。本罪之規定體例，既設於刑法第二編分則第七章
    妨害秩序罪內，則其保護之法益自係在公共秩序及公眾安寧
    、安全之維護，使其不受侵擾破壞。是本罪既係重在公共安
    寧秩序之維持，故若其實施強暴脅迫之對象，係對群眾或不
    特定人為之，而已造成公眾或他人之危害、恐懼不安致妨害
    社會秩序之安定，自屬該當。惟如僅對於特定人或物為之，
    基於本罪所著重者係在公共秩序、公眾安全法益之保護，自
    應以合其立法目的而為解釋，必其憑藉群眾形成之暴力威脅
    情緒或氛圍所營造之攻擊狀態，已有可能因被煽起之集體情
    緒失控及所生之加乘效果，而波及蔓延至周邊不特定、多數
    、隨機之人或物，以致此外溢作用產生危害於公眾安寧、社
    會安全，而使公眾或不特定之他人產生危害、恐懼不安之感
    受，始應認符合本罪所規範之立法意旨（最高法院110年度
    台上字第6191號判決論旨參照）。又刑法及其特別法所處罰
    之「首謀者」，係指犯罪之行為主體為多數人，其中首倡謀
    議，而處於得依其意思，策劃、支配團體犯罪行為之地位者
    而言（最高法院103年度台上字第1904號判決論旨參照）。
　㈡經查，本案事起於被告認其與告訴人前有糾紛，遂與「小佛
    」為首計謀，於109年11月18日21時30分許起，由「小佛」
    糾集年籍不詳之人7人，並於翌（19）日凌晨0時45分許，駕
    車至告訴人所在之「高鮮屋社區」，在屬公共場所之「高鮮
    屋社區」前人行道、社區廣場，徒手或持客觀上對人生命、
    身體構成威脅，足供兇器使用之棍棒、刀等兇器，朝告訴人
    追逐攻擊，致告訴人受有上開傷勢，迄周邊住戶呼喊報警後
    ，始行散去等節，業如前述。顯見被告為首謀及下手實施強
    暴行為者，且現場形成之暴力威脅情緒或氛圍所營造之攻擊
    狀態，已波及蔓延至周邊不特定、多數或隨機之人或物，此
    外溢作用已產生危害於公眾安寧、社會安全，而使公眾或不
    特定之他人產生危害、恐懼不安之感受，是核被告所為，係
    犯刑法第277條第1項之傷害罪、同法第150條第2項第1款、
    第1項後段之意圖供行使之用而攜帶兇器在公共場所聚集三
    人以上施強暴首謀罪。被告首謀後之下手實施強暴，為首謀
    之高度行為所吸收，不另論罪。聲請簡易判決處刑書於犯罪
    事實部分，業載明被告為首召集、聚眾之事實，然於論罪部
    分，僅認被告係犯意圖供行使之用而攜帶兇器在公共場所聚
    集三人以上下手實施強暴罪，尚有未洽，然此不涉及變更起
    訴法條，且經本院告知被告前開罪名，使被告為答辯（本院
    卷第31至34頁），對被告之防禦權不生不利影響，應由本院
    逕依上開罪名論認。
　㈢刑法所稱之「聚眾犯」（或稱「集團犯」、「聚合犯」），
    為必要共犯之一，指2人以上朝同一目標共同參與犯罪之實
    行而言。其中刑法第150條第1項所稱之「聚眾施強暴脅迫罪
    」，為典型之聚眾犯，係指在不特定多數人得以進出之公共
    場所或公眾得出入之場所等特定區域，聚合3人以上，對於
    特定或不特定之人或物施以強暴脅迫，並依個人參與犯罪態
    樣之不同，分為首謀、下手實施或在場助勢之人，而異其刑
    罰。本罪被列於妨害秩序罪章，主要係為保護社會之安寧秩
    序與和平，故應歸屬關於社會法益之犯罪。此聚眾所為之犯
    罪行為，係在多數人群掩飾下各自犯罪，其人數往往無法立
    即辨明，時有增減，且各行為人彼此未必認識，亦不以互有
    犯意聯絡為必要。在屬個人法益犯罪之聚眾鬥毆罪，都認為
    即使在場助勢之人與實行傷害之行為人間均無關係，且難以
    認定係幫助何人時，仍應論以該罪（參見刑法第283條108年
    5月29日修正理由一），則屬社會法益之聚眾施強暴脅迫罪
    ，更應著重於其之不特定性、群眾性及隨時性，故其聚眾施
    強暴脅迫行為只要造成公共秩序及公共安寧之危險，能區別
    何人為首謀、下手實施或在場助勢之人即可。是關於本罪之
    處罰，雖依其為首謀、下手實施或在場助勢之人為輕重不同
    之刑罰，但所成立之犯罪仍係同一罪名，各該行為人均須有
    犯本罪之意思。其與一般任意共犯之差別，在於刑法第28條
    之共同正犯，其行為人已形成一個犯罪共同體，彼此相互利
    用，並以其行為互為補充，以完成共同之犯罪目的，故其所
    實行之行為，非僅就自己實行之行為負其責任，並在犯意聯
    絡之範圍內，對於他共同正犯所實行之行為，亦應共同負責
    ；而聚眾施強暴脅迫罪之行為人在犯罪中各自擔當不同角色
    ，並依行為之不同而各負相異之刑責，即各個行為人在犯同
    一罪名之意思下，必須另具首謀、下手實施強暴脅迫或在場
    助勢之特別意思。故應跳脫以往觀念，認首謀、下手實施或
    在場助勢之人，本身即具有獨自不法內涵，而僅對自己實施
    之行為各自負責，不能再將他人不同內涵之行為視為自己行
    為。換言之，本罪之不法基礎在於對聚眾之參與，無論首謀
    、下手實施強暴脅迫及在場助勢之人之行為，均應視為實現
    本罪之正犯行為。又因本罪屬抽象危險犯，且著重在社會法
    益之保護，因此下手實施之強暴脅迫行為不以發生實害結果
    為必要，倘因而侵害其他法益而成立他罪者（如傷害、毀損
    、恐嚇、殺人、放火、妨害公務等），自應視情節不同，分
    別依競合關係或實質數罪併合處罰。此時，原聚眾施強暴脅
    迫罪之首謀、在場助勢之人，與實際下手實施強暴脅迫而犯
    其他犯罪者，又應回歸刑法「正犯與共犯」章，依刑法第28
    條至第31條各規定處理，自屬當然（最高法院111年度台上
    字第3231號判決論旨參照）。再者，因「聚眾犯」本質上屬
    共同正犯，故除法律依其首謀、下手實施或在場助勢等參與
    犯罪程度之不同，而異其刑罰之規定時，各參與不同程度犯
    罪行為者之間，不能適用刑法總則共犯之規定外，其餘均應
    引用刑法第28條共同正犯之規定（最高法院109年度台上字
    第2708號判決論旨參照）。職此，就意圖供行使之用而攜帶
    兇器在公共場所聚集三人以上施強暴首謀部分，被告與「小
    佛」具有犯意聯絡與行為分擔，應論以共同正犯。而因參與
    相同程度之犯罪行為應適用共同正犯之規定，有關主文之記
    載，就相同程度之犯罪行為（即共同「首謀」）部分，即應
    加列「共同」，應予敘明（最高法院110年度台上字第5875
    號判決論旨參照）。又就傷害部分，被告、「小佛」、年籍
    不詳之人7人間，具有犯意聯絡與行為分擔，應論以共同正
    犯。
　㈣被告以一行為觸犯上開2罪名，為想像競合犯，應依刑法第55
    條前段規定，從一重論以意圖供行使之用而攜帶兇器在公共
    場所聚集三人以上施強暴首謀罪。
　㈤刑法第150條第2項規定：「犯前項之罪，而有下列情形之一
    者，得加重其刑至二分之一：一、意圖供行使之用而攜帶兇
    器或其他危險物品犯之。二、因而致生公眾或交通往來之危
    險」，依上述規定，法院對於行為人所犯刑法第150條第2項
    第2款、第1項之行為，是否加重其刑，有自由裁量之權。本
    院審酌本案衝突時間短暫，對公共秩序及人民安寧之危害尚
    非至為嚴重，依個案具體情狀，考量當時客觀環境、犯罪情
    節及危險影響程度，並斟酌被告涉案程度、刑罰公平性實現
    、被告未來復歸社會可能性等事項，綜合權衡後，認未加重
    前之法定刑應足以評價被告之犯行，尚無依刑法第150條第2
    項規定加重其刑之必要，附此敘明。
　㈥爰以行為人之責任為基礎，審酌被告首謀攜帶兇器在公共場
    所聚眾施強暴，造成公眾或他人產生危害、恐懼不安之感受
    ，且率爾傷害告訴人身體，造成告訴人受有非輕之傷勢，欠
    缺尊重他人身體法益之觀念，所為實值非難；兼衡被告自述
    家庭經濟狀況小康、從事網拍事業、機車行業務或洗車業、
    國中畢業等生活狀況、智識程度（偵字卷第10頁、調偵緝字
    卷第5頁、本院卷第33頁）；復參以被告之素行（參卷附臺
    灣高等法院被告前案紀錄表，聲請簡易判決處刑意旨未主張
    構成累犯，被告之前科、素行資料以量刑審酌事由評價即足
    ）、犯罪之動機、目的、手段、犯後顯現之態度、法益侵害
    程度、告訴人就本案所陳意見等一切情狀，量處如主文所示
    之刑。又本案既未依刑法第150條第2項規定加重其刑，法定
    刑即未變更，合於刑法第41條第1項前段規定，爰併諭知易
    科罰金之折算標準（最高法院106年度台上字第3603號判決
    論旨參照）。
四、不予宣告沒收之說明：
　㈠刑法第38條第2項規定「供犯罪所用、犯罪預備之物或犯罪所
    生之物，屬於犯罪行為人者，得沒收之。但有特別規定者，
    依其規定」，故供犯罪所用之物，得由法官審酌個案情節決
    定有無沒收之必要。
　㈡被告等執以為本案犯行所用之棍棒、刀等器械，未據扣案，
    是否仍存尚有未明，倘予沒收及追徵，除另使刑事執行程序
    開啟外，就被告犯罪行為之不法、罪責評價並無影響，更可
    能因刑事執行程序之進行，致使被告另生訟爭及公眾利益損
    失，本院認無沒收或追徵之必要，併此敘明。
五、依刑事訴訟法第449條第1項、第3項（依法院辦理刑事訴訟
    案件應行注意事項第159點，判決書據上論結部分，僅引用
    應適用之程序法條），逕以簡易判決處刑如主文。
六、如不服本判決，得於判決書送達之翌日起20日內向本院提出
    上訴狀，上訴於本院第二審合議庭（上訴狀須附繕本）。
本案經檢察官江宇程聲請簡易判決處刑。
中　　華　　民　　國   111    年    10    月     5    日
                  刑事第十二庭  法  官  劉庭維
以上正本證明與原本無異。
如不服本判決應於收受送達後20日內向本院提出上訴書狀，並應
敘述具體理由；其未敘述上訴理由者，應於上訴期間屆滿後20日
內向本院補提理由書（均須按他造當事人之人數附繕本）「切勿
逕送上級法院」。告訴人或被害人如對於本判決不服者，應具備
理由請求檢察官上訴，其上訴期間之計算係以檢察官收受判決正
本之日期為準。 因疫情而遲誤不變期間，得向法院聲請回復原
狀。
　　 　　　　　　　             書記官  陳福華
中　　華　　民　　國　　111 　年　　10　　月　　5 　　日
附錄本案論罪科刑法條全文：
刑法第150條
在公共場所或公眾得出入之場所聚集三人以上，施強暴脅迫者，
在場助勢之人，處一年以下有期徒刑、拘役或十萬元以下罰金；
首謀及下手實施者，處六月以上五年以下有期徒刑。
犯前項之罪，而有下列情形之一者，得加重其刑至二分之一：
一、意圖供行使之用而攜帶兇器或其他危險物品犯之。
二、因而致生公眾或交通往來之危險。
刑法第277條
傷害人之身體或健康者，處五年以下有期徒刑、拘役或五十萬元
以下罰金。
犯前項之罪，因而致人於死者，處無期徒刑或七年以上有期徒刑
；致重傷者，處三年以上十年以下有期徒刑。